臺灣士林地方法院刑事判決
110年度原易緝字第10號
公  訴  人  臺灣士林地方檢察署檢察官
被      告  郭正義



義務辯護人  李巧雯律師
上列被告因侵占案件，經檢察官提起公訴（109 年度偵字第5033
號、109 年度偵緝字第310 號），本院判決如下：
    主  文
戊○○犯詐欺取財罪，處有期徒刑叁月，如易科罰金，以新臺幣壹
仟元折算壹日；又犯詐欺取財罪，處有期徒刑陸月，如易科罰金
，以新臺幣壹仟元折算壹日。應執行有期徒刑捌月，如易科罰金
，以新臺幣壹仟元折算壹日。
    事  實
一、戊○○意圖為自己不法之所有，基於詐欺取財之犯意，而於民
    國108 年間，分別：
  ㈠因聽聞鍏富地產有限公司（下稱鍏富公司）之負責人乙○○表
    示有資金調度之需求，即與乙○○相約於同年1 月18日，在位
    於臺北市松山區中坡北路之萊爾富便利商店見面，並向乙○○
    佯稱有認識之金主可供借貸，每月利息3 分，惟其自身亦有
    資金需週轉，請乙○○另行簽發支票供其借款云云，致乙○○陷
    於錯誤，當場開立發票人均為鍏富公司，票面金
　　額分別為新臺幣（下同）218,000 元（發票日為108 年4 月
　　18日，此為乙○○欲自行調現使用，下稱支票一，起訴書誤載
    面額為200,000 元）、100,000 元（發票日為108 年4 月20
    日，此欲借予戊○○使用，下稱支票二）之支票2 紙並交予戊○○。
  ㈡因知悉丁○○欲籌備設立位於新北市○○區○○○路000 號
　　6 樓、7 樓之品鳳養老院而急需資金及醫療器材，即於同年
    2 月25日，在上址，向丁○○佯稱可代為借得款項以購買所需
    器材云云，致丁○○陷於錯誤，而開立發票人為丁○○，票面金
    額618,000 元（發票日為108 年3 月25日，下稱支票三）之
    支票且交付予戊○○。
    嗣因乙○○、丁○○遲未收到戊○○所交付之款項而提出告訴，始
    悉上情。
二、案經乙○○訴由臺灣桃園地方檢察署檢察官，再呈請臺灣高等
    檢察署檢察長令轉臺灣士林地方檢察署檢察官，及丁○○訴由
    臺灣士林地方檢察署檢察官偵查起訴。
    理  由
壹、程序事項：
    本案所引用之供述及非供述證據，業經本院依法踐行調查證
    據程序，而檢察官、辯護人、被告亦均同意有證據能力，復
    查無依法應排除其證據能力之情形，是後述所引用證據之證
    據能力均無疑義。
貳、實體事項：
一、被告戊○○固不否認確有以欲代為持票借款之理由，而分別向
    乙○○、丁○○取得上揭3 張支票，惟矢口否認有何詐欺之犯行
    ，與辯護人同辯以：係因被告前與己○○有糾紛，己○○認被告
    積欠伊款項，故強行將支票一及支票二取走，而支票三部分
    ，係其嗣後委請真實姓名年籍不詳，綽號張小六（依證人丁○○之證述，本名應係丙○○）之人代為調錢，但張小六並未將
    現金交付予其云云，經查：
　㈠支票一及支票二部分：
　⒈被告以可向他人調現借款，及其本身亦有資金調度需求為由
　　，而由乙○○開立支票一及支票二一節，業據證人乙○○於本院
    審理中具結證述：108 年1 月18日，我跟被告約在臺北市松
    山區中坡北路的萊爾富便利商店談事情，被告說可以代為向
    金主媽媽團（即有閒錢的家庭主婦）調資金，3 分利，所以
    我就開了2 張支票，1 張是我自己要借，面額是218,000 元
    （其中200,000 元是借款本金，另當初言明借款期間為3 個
    月，故發票日期為3 個月後之4 月18日，又3 分利之每月利
    息6,000 元，3 個月共18,000元，即支票一），1 張是被告
    說要向我借用支票以支付他的工程款，面額為 100,000 元
    （即支票二）等語綦詳（見本院原易緝字卷第358 頁至第37
    4 頁），並核與證人乙○○先前在偵查中經檢察事務官詢問時
    【見臺灣桃園地方檢察署108 年度他字第7546號卷（下稱桃
    檢卷）第5 頁至第6 頁】，及檢察官訊問時（見臺灣士林地
    方檢察署109 年度偵字第5033號卷第7 頁至第8 頁、109 年
    度偵緝字第310 號卷第79頁至第81頁）所為之陳述，以及被
    告之供述大致相符，自堪信為真實。
  ⒉被告就其自陳於108 年1 月18日晚間，因故遭己○○毆打之情
    ，固有於同年2 月23日，前往臺北市政府警察局南港分局同
    德派出所報案，然觀諸其於報案時所陳述之內容，僅有表示
    其於107 年12月間，曾因購買土地之事而簽發3 張面額共3,
    000,000 元之本票予己○○，後來其依張小六告知之地址前往
    臺北市○○區○○○路0 段00巷0 號3 樓，欲與己○○商談還款事
    宜，即遭己○○以警棍毆打，己○○並告知若未能如期還款，就
    要找通緝犯來教訓其等語，有臺北市政府警察局南港分局10
    8 年10月31日北市警南分刑字第1083012812號函所附調查筆
    錄、臺北市政府警察局南港分局同德派出所陳報單、受理各
    類案件紀錄表、受理刑事案件報案三聯單，及被告當時所提
    出之建地購買協議備忘錄附約、建地購買協議備忘錄、本票
    影本等件在卷可稽（見桃檢卷第93頁至第123 頁），均未提
    及本案之支票一及支票二亦同時遭己○○強行取走之情，且被
    告當日更有對己○○提出恐嚇之告訴，而有明確表達欲追究己○○之刑事責任之意思，則衡情若己○○真有未經被告之同意即
    予以強取支票一及支票二，被告又豈可能未於報案時一併說
    明，以避免需自行承擔事後遭遇證人乙○○要求返還支票或清
    償票款之風險？此顯與常情有違
　　，是被告此部分所辯，自不為本院所採信。
　⒊證人乙○○將上揭支票一及支票二交付予被告後，未久，己○○
    即與張小六等人前往要求伊給付票款一節，亦據證人乙○○於
    本院審理中證稱：我票開出去後就開始聯絡不到被告
　　，後來被告說票被人家扣押，他說他會處理，但己○○、張小
    六還是在同年3 月間來公司找我，有提示手機上的支票照片
    ，說票在他們手上，要我付錢，我就以對方並不認識我，拿
    到票又未先照會，且我也沒拿到票款為由，拒絕給付。其後
    ，對方又來了三次，一開始對方說有把票款交付被告，後來
    有人說漏嘴，說這個錢是被告本來就差他們的等語明確，可
    證被告取得上揭支票一及支票二後，即將之交予己○○等人。
    又被告雖於本院審理中辯稱其取得上揭支票一及支票二之際
    ，原係欲向其乾媽張靜等人調現，但因乙○○有過跳票的紀錄
    ，所以有點困難，我就放在身上好幾天等語（見本院原易緝
    卷第407 頁），然此與被告因另案而前往南港分局同德派出
    所報案時所述，其係108 年1 月18日晚間前往與己○○商討還
    款事宜時，就遭毆打等情，兩者顯不相符，因被告所述遭毆
    打之日期，即為其向證人乙○○取得上揭支票一及支票二之同
    一日，則支票既已在當日即遭己○○等人強行取走，被告又如
    何如其在本院所述，得以放在身上好幾天？甚且，己○○等人
    又何以得知當時被告身上正巧持有證人乙○○所簽發之支票，
    並進一步要求被告交付之？是本院認被告辯稱取得支票一及
    支票二後，原係欲幫乙○○向其乾媽調現之詞，應屬臨訴杜撰
    ，不足採信。準此，堪認被告應係自始即基於詐欺之犯意，
    以欲代為向他人調現為由，而誘使乙○○簽發支票一及支票二
    後，再旋於同日晚間，交付予己○○等人，以供己用。
  ㈡支票三部分：　　
  ⒈被告以可代為向他人調現，及其自身亦需借款為由，而由丁○○開立支票三一節，亦據證人丁○○於本院審理中具結證述：
    當時我籌備要在新北市汐止區福德二路236 號6 樓、 7 樓
    開設品鳳養老院，被告就自己來說他可以幫我買醫療器材
　　，要我給他1 張支票，大約是500,000 元，但因被告表示他
    也需要118,000 元，所以我就在108 年2 月25日，開了1 張
　　面額618,000 元的支票（即支票三），其中500,000 元是我
    自己要用的，剩的部分，我相信被告會還給我等語明確（見
    本院原易緝卷第264 頁至第284 頁），並核與證人丁○○先前
    在偵查中之證述、陳述（見臺灣士林地方檢察署108 年度他
    字第1707號卷第16頁至第17頁、109 年度偵緝字第310 號卷
    第79頁至第81頁），以及被告之供述大致相符，自堪信為真
    實。
　⒉證人丁○○於交付上揭支票後，並未取得被告戊○○給付之現金
    等情，亦據證人丁○○於本院審理中證稱：我把票交給被告後
    ，被告一直沒有把錢交給我，我也找不到他，隔沒多久，就
    有一個自稱「張正毅」的黑道的人來我的店，拿出支票要我
    還錢，不然要毀損我的辦公室，並說他要離開己○○的圈圈，
    可以私下用300,000 元跟我和解，我就先跟他簽和解書，但
    我還沒把錢給他，他就先去南部了。後來己○○、張小六即丙○○也來跟我要錢，張小六說他才是把錢給被告的人，又跟我
    開口要450,000 元，我還另外開了3 張支票給他等語，復有
    支票三暨台灣票據交換所退票理由單、和解書（見109 年度
    偵緝字第310 號卷第62頁至第64頁）為佐，而堪信為真。又
    證人丁○○嗣以丙○○取走伊3 張支票及要求簽立借款450,000 
    元借據之行為，涉犯侵占及恐嚇罪嫌，而對丙○○提出告訴後
    ，雖因犯罪嫌疑不足而經臺灣士林地方檢察署檢察官以109 
    年度偵字第17383 號為不起訴處分，有該不起訴處分書可參
    （見本院原易緝卷第289 頁至第291 頁
　　），然依處分書之記載，丙○○於該案中亦供承係因被告持支
    票三向其借款，故要求票主即證人丁○○還錢等語，堪認被告
    於取得證人丁○○所簽發之支票三後，亦係交予張小六等人。
　⒊被告固辯稱其係持支票三向張小六調現，但張小六並未將現
    金交付予其云云，然被告於偵查、本院亦供稱：支票一及支
    票二，我是交給己○○及張小六，因為他們威脅、恐嚇我要交
    出支票（見109 年度偵緝字第310 號卷第80頁、本院原易緝
    卷第406 頁），則被告於取得支票三後，明知己○○等人正追
    討其先前所積欠之債務，又豈可能仍然持以向張小六調現，
    而不擔心發生再遭強行取走之情事？此顯不合常情，益徵被
    告所辯支票一及支票二係被己○○等人強取，及其將支票三持
    往向張小六調度資金云云，均非可採。準此，堪認被告自始
    即無代證人丁○○調現之意思，而是為求供己之用，而以不實
    話語誘騙證人丁○○簽立支票三，並持以交付予張小六等人。
　㈢本案被告自始即為供己所用，而先後向證人乙○○、丁○○佯稱
    得代為調現為由，致渠二人陷於錯誤而分別簽發支票並交付
    ，則被告所為即應係詐欺行為，是公訴人於起訴書記載被告
    係取得上揭支票後始另行起意而予以侵占，即有未洽。又公
    訴人雖聲請傳喚證人己○○、張小六即丙○○，惟該二人業經本
    院依法傳喚、拘提後均未到庭，附此敘明。
　㈣綜上所述，被告及辯護人所辯皆不足採，是本院事證明確，
    被告犯行洵堪認定，應依法論科。
二、論罪科刑：
　㈠按刑事訴訟法第三百條所謂變更起訴法條，係指在不擴張及
    減縮單一法益及同一被害客體之原訴之原則下，法院得就有
    罪判決，於不妨害基本社會事實之範圍內，得自由認定事實
　　，變更檢察官所引應適用之法條而言。例如竊盜、侵占、詐
    欺取財三罪，其基本社會事實同為意圖為自己或第三人不法
    之所有，以和平手段取得他人之財物，侵害他人之財產法益
　　。因之，檢察官如係以上述三種罪名中之任一罪名起訴，法
    院依其調查證據審理結果，就被告侵害單一法益之同一被害
    客體 (即事實同一) ，如認被告犯罪手段有異於起訴書所認
    定者，即得變更起訴法條之罪名為其餘兩罪中之另一罪名（
    最高法院81年度台非字第423 號判決要旨參照）。
　㈡核被告戊○○所為，就犯罪事實㈠、㈡部分，均係犯刑法第
　　339 條第1 項之詐欺取財罪。公訴人認被告係構成同法第33
　　5 條第1 項之侵占罪，尚有誤會，業如上述，惟因基本社會
　　事實同一，自應由本院依法變更起訴法條。又被告所犯上開
    二罪間，犯意各別、行為互殊，應予分論併罰。
　㈢爰審酌被告不思正途，竟為求己用即佯稱可代為調現而誘騙
　　告訴人乙○○、丁○○簽發支票，所為欠缺尊重他人之觀念
　　，併兼衡被告於犯後仍飾詞狡辯否認犯行、本案各該行為所
    生危害輕重，暨被告自陳高中肄業、離婚有一名未成年子女
    （由前妻扶養），現為臨時工，日收入約2,000 元之智識程
    度、家庭生活及經濟狀況等一切情狀，分別量處如主文所示
    之刑，並定其應執行之刑後，再就其所犯各罪所處之刑及所
    定之應執行刑，均諭知易科罰金之折算標準。
三、沒收部分：
　  本案支票一至三，雖係被告分別向證人乙○○、丁○○所詐欺而
    得之物且未扣案，惟查：㈠支票一、支票二部分，被告已將
    之交付予己○○等人而不再有事實上之管領權，且因被告否認
    犯行，致無從得知被告將之給付己○○時，是否確有獲得若干
    對價或得以抵償若干債務，亦即，被告有否因而取得財產上
    利益，實屬不明；㈡支票三部分，嗣經提示而未獲付款，並
    已為證人丁○○領回，業據證人丁○○證述明確（
　　見本院原易緝卷第279 頁），是均不另為沒收之諭知，末此
    敘明。
據上論斷，應依刑事訴訟法第299 條第1 項前段、第300 條，刑
法第339 條第1 項、第41條第1 項前段、第8 項、第51條第5 款
，刑法施行法第1 條之1 ，判決如主文。
本案經檢察官甲○○提起公訴，檢察官林聰良到庭執行職務。
中    華    民    國    111   年     8    月    18    日
                    刑事第七庭  審判長法  官  蔡明宏
                                      法  官  陳孟皇
                                      法  官  蘇昌澤
以上正本證明與原本無異。
如不服本判決，應於收受送達後20日內向本院提出上訴書狀，並
應敘述具體理由。其未敘述上訴理由者，應於上訴期間屆滿後20
日內向本院補提理由書（均須按他造當事人之人數附繕本）「切
勿逕送上級法院」。
因疫情而遲誤不變期間，得向法院聲請回復原狀。
                                      書記官  吳佩蓁
中    華    民    國    111   年     8    月    18    日
附錄本案論罪科刑法條： 
中華民國刑法第339 條
意圖為自己或第三人不法之所有，以詐術使人將本人或第三人之
物交付者，處5 年以下有期徒刑、拘役或科或併科50萬元以下罰
金。
以前項方法得財產上不法之利益或使第三人得之者，亦同。
前二項之未遂犯罰之。